臺灣桃園地方法院刑事判決　　　　　　　　　　　　　九十年度交易字第四四三號
　　公　訴　人　臺灣桃園地方法院檢察署檢察官
　　被　　　告　甲○○○
　　　　　　　　乙○○
　　右　一　人
　　選任辯護人　廖克明律師
右列被告因過失致死案件，經檢察官提起公訴（九十年度偵字第一０五一五號），本
院判決如左︰
    主  文
甲○○○因過失致人於死，處有期徒刑壹年，緩刑年。
乙○○無罪。
    事  實
一、甲○○○於民國九十年五月一日晚間八時三十分許，無照駕駛車牌號碼八Ｎ－二
    七一七號自小客車，沿桃園縣八德市○○路由大溪往大湳方向行駛，途經八德市
    ○○路○段與豐興路口，欲左轉興豐路時，其本應注意車前狀況，並隨時採取必
    要之安全措施，以避免發生危險，及汽車行駛至交岔路口，轉彎車應讓直行車先
    行，而依當時情形亦無不能注意之情況，竟疏未注意，於上開交岔路口左轉時，
    適有對向由楊兆麟騎乘車牌號碼ＩＢＧ－七二六號重型機車，沿同縣市○○路○
    段往大溪方向行駛至該交岔路口，亦疏未注意車前甲○○○所駕之前開自小客車
    正欲左轉該交岔路口之車前狀況，而隨時採取必要之安全措施，以防止危險之發
    生，致二車閃避不及，甲○○○所駕駛自小客車之左前方向燈及左前保險桿部位
    側撞及楊兆麟所騎乘之機車，楊兆麟因撞擊力過大失控連人帶車向右前方滑行，
    並因此撞擊上開交岔路口介壽路上違規停車之由乙○○所駕駛車牌號碼ＪＳ－七
    一００號自小客車後行李箱蓋及道路旁緊臨之電訊箱後，始倒臥在乙○○所停放
    前開自小客車左後車輪處（乙○○部分詳如後述），機車則橫向卡在電訊箱前停
    住，楊兆麟因此受有頭部有一處半月狀撕裂傷（起至右眼眶內側，上經頂骨部，
    向後彎曲至右顳部耳上方，長約十六公分）、右前額有一處凹陷性骨折、上門牙
    缺損，胸骨及肋骨多處骨折、左季肋部有一處鈍挫傷，左臀部外側及左三角肌部
    後方各有一處鈍挫傷，左小腿多處開放性骨折（撕裂處最高距左足跟四十二公分
    ）等傷害，雖經送醫急救，惟因顱內出血及頭部外傷併顱骨骨折，傷重不治死亡
    。甲○○○於肇事後，在未被有偵查犯罪職權之機關或公務員發覺其為犯人前，
    即自動向前往現場處理員警賴振欽自首，而不逃避接受裁判。
二、案經桃園縣警察局八德分局報告台灣桃園地方法院檢察署檢察官偵查起訴。
    理  由
壹、有罪部分：
一、訊據被告甲○○○固坦承有於右揭時、地，無照駕駛前開自小客車與被害人楊兆
    麟所騎乘之前開機車發生碰撞，楊兆麟並因此車禍事件導致死亡結果之事實，惟
    矢口否認有何過失致人於死之犯行，辯稱：伊當時車已過中心線，車頭已偏向對
    向車道等待左轉，看到沒車時一起步左轉就撞到被害人的機車，有看二邊都沒有
    車才左轉，是被害人車速過快才撞到伊車子，且伊只是輕微擦撞應該不會這麼嚴
    重，被害人係因擦撞後再撞到乙○○所停放之自小客車再撞到變電箱才會死亡，
    如果乙○○的車子不是停在那裡，被害人應該不會死亡云云。經查右開事實，業
    據被害人楊兆麟之父丁○○於警、偵訊及本院審理時指訴詳確，並經證人即到場
    處理之員警賴振欽、鑑定證人即台灣桃園地方法院檢察署法醫師丙○○於本院審
    理時到庭證述屬實，復有警製桃園縣警察局道路交通事故調查報告表、現場及車
    輛毀損照片共三十四幀在卷足憑。再者，被害人楊兆麟確係因本件車禍，受有前
    述事實欄所載之傷勢，並因顱內出血及頭部外傷併顱骨骨折傷重不治死亡一節，
    亦據檢察官督同法醫師丙○○相驗被害人屍體確認無訛，製有勘驗筆錄、台灣桃
    園地方法院檢察署相驗屍體證明書、台灣桃園地方法院檢察署驗斷書各一份及相
    驗照片六幀附卷可稽。又依被告甲○○○所駕前開自小客車及被害人楊兆麟所騎
    乘之機車之車損照片（詳台灣桃園地方法院檢察署九十年度相字第七八五號卷第
    十一頁至第十五頁及本院卷）顯示，被告甲○○○之八Ｎ－二七一七號自小客車
    主要毀損處係左前方向燈及左前保險桿部分，被害人之ＩＢＧ－七二六號機車主
    要毀損處係車頭大燈及前方把手處部分，車體側面則有磨擦痕跡，而衡情被告甲
    ○○○果已將車左轉過道路中線，則與被害人楊兆麟之機車發生之碰撞點應係在
    被告甲○○○所駕自小客車已左轉至對向車道後該車之右前方向燈、右前保險桿
    處，甚或係該車右側葉子板或右前車門等處，而非實際發生毀損之左前方向燈及
    左前保險桿處，稽此堪認被告甲○○○所駕自小客車係以該車左前方向燈及左前
    保險桿部位撞擊被害人楊兆麟騎乘之機車而肇事，且被告甲○○○係甫左轉興豐
    路尚未過道路中線時，即側撞到對向車道直行之被害人楊兆麟所騎乘之機車，被
    告甲○○○之自小客車碰撞之毀損處才會在左前方向燈及左前保險桿位置。被告
    甲○○○所辯伊自小客車已左轉至對向車道且已過道路中心云云，顯為卸責之詞
    ，不足採信。再依道路交通事故調查表所繪事故現場圖及現場照片顯示，往鶯歌
    方向之興豐路右轉介壽路路口設置有電力公司之電訊箱一具，電訊箱左側介壽路
    上於肇事當時則緊臨停放乙○○所駕ＪＳ－七一００號自小客車，車頭朝介壽路
    往大溪方向停放，該路口則為劃有禁止臨時停車標線，另在靠近往八德市○○○
    ○路附近之介壽路上遺有被害人楊兆麟所有之散落物，被害人楊兆麟之機車橫向
    倒放於電訊箱前方，機車前車輪及把手部位靠近ＪＳ－七一００號自小客車車尾
    下方，被害人楊兆麟則倒臥在機車車頭前方，頭部朝ＪＳ－七一００號自小客左
    後輪處，電訊箱因受到撞擊而有嚴重凹陷痕跡等相關情狀及位置，及前述道路交
    通事故調查報告表雖未載明肇事地點有何刮地痕，惟觀之卷附現場被害人機車停
    放處之照片（詳前開偵查卷第十一頁）併參酌事故現場圖所示，自現場散落物至
    電訊箱機車倒放處前顯然有數條新的白色刮地痕存在，應可認被害人係連人帶車
    遭被告甲○○○撞及後失控滑至右前方向前滑行至電訊箱處所遺留之刮地痕，另
    經桃園縣警察局八德分局比對被害人之ＩＢＧ－七二六號機車及被告乙○○之Ｊ
    Ｓ－七一００號自小客車凹陷毀損痕跡，被害人機車車頭大燈及把手凹痕高度為
    一０四公分，乙○○之自小客車後行李箱蓋凹痕拷漆刮痕為一０一公分，有該局
    九十年十一月五日德警分刑字第二六六六號函及比對照片八幀存卷可參，二車凹
    痕毀損高度相近，又依照片所示，ＪＳ－七一００號自小客車後行李箱蓋已嚴重
    凹陷，該處之拷漆亦明顯有刮落痕跡，足證該凹陷處係受到除人體外之剛硬物體
    強力撞擊所造成，綜核上開各情，應堪認被害人係因受到被告甲○○○所駕自小
    客車撞及後，連人帶車向右前方滑行，而在介壽路靠近興豐路上遺有散落物及數
    條白色刮地痕，後被害人連車再向前滑行，機車車頭大燈及把手部位再碰撞到介
    壽路上乙○○所停放前開自小客車後行李箱蓋及緊臨之電訊箱後，機車始止住滑
    行而倒臥卡放在電訊箱前方，被害人楊兆麟則倒臥在乙○○所駕自小客車左後車
    輪處一節，與事實相符。被告甲○○○所辯被害人遭其撞及後先撞到乙○○之自
    小客車後再碰撞旁邊之電訊箱等語，應堪採信。準此，警員賴振欽於前述道路交
    通事故調查表之「事實經過摘要欄」所填載之被害人連人帶車滑行撞到電訊箱再
    撞上停放於路旁臨時停車之ＪＳ－七一００號自小客車等情，與事實不符，自不
    可採。
二、按未領有駕駛執照不得駕車，駕駛人應注意車前狀況，並隨時採取必要之安全措
    施，汽車行駛至交岔路口，轉彎車應讓直行車先行，道路交通管理處罰條例第二
    十一條第一項第一款、道路交通安全規則第九十四條第三項及第一百零二條第一
    項第六款分別規定甚明。被告甲○○○於右揭時、地，駕駛上開車輛行經前開路
    段，依法即負有上項注意義務，再觀諸卷附道路交通事故調查報告表所示，肇事
    當時天候晴（被告甲○○○於本院審理時供稱事發當時氣候晴朗視線良好，事發
    後才下大雨等語明確）、道路無障礙物，路面無缺陷又夜間有照明視距良好，並
    無不能注意之情事存在，當能確切掌握前方人、車動態，被告甲○○○疏未注意
    前開行車規定，無照駕駛於行經前開交岔路口時其係轉彎車未讓直行車先行，又
    未注意車前狀況，撞及對向介壽路上往大溪方向駛至該交岔路口直行之楊兆麟所
    騎乘之機車，致生本件車禍，其有過失甚明。又衡情被害人楊兆麟苟保持慎密，
    注意車前狀況，應可及早發現被告甲○○○所駕駛之車輛欲左轉至對向車道並即
    時閃避，詎其違反前揭規定，疏未注意以致肇事，應堪認被害人就本件車禍之發
    生亦有過失。而本件車禍案件，經中華民國車輛交通事故鑑定技術研究學會鑑定
    結果，亦同此認定，被害人楊兆麟騎乘機車未注意車前狀況，被告駕駛自小客車
    轉彎車未讓直行車，有該學會九十年六月十一日九０車鑑字第０三五號函暨車輛
    交通事故「肇事因素」鑑定報告乙份在卷可稽。惟被害人楊兆麟雖亦因違反道路
    交通安全規則第九十四條第三項之規定，堪認其就本件車禍之發生與有過失，惟
    究未能據以解免被告甲○○○疏失之咎。而被害人楊兆麟又係因本件車禍傷害不
    治死亡，被害人之死亡結果與被告甲○○○之過失行為間顯有相當因果關係，被
    告甲○○○自應負過失致人於死之責。事證明確，被告甲○○○犯行洵堪認定，
    應依法論科。
三、核被告甲○○○所為，係犯刑法第二百七十六條第一項之過失致死罪。被告甲○
    ○○無照駕駛前開自小客車一節，業據被告甲○○○於本院審理時供承無訛，並
    有桃園縣警察局舉發違反道路交通管理事件通知單影本一份在卷可憑，因而致人
    死亡，應依道路交通管理處罰條例第八十六條第一項規定加重其刑。又被告甲○
    ○○肇事後，警員前往現場處理，尚不知悉誰為犯人之際，主動向有偵查犯罪之
    公務員即前來處理之戊○○○○承認其為肇事者，而不逃避接受裁判，已據證人
    賴振欽到庭證述明確，為對未發覺之犯罪自首而接受裁判，應依刑法第六十二條
    前段減輕其刑，並先加而後減。爰審酌被告甲○○○駕車過失情節之輕重、迄未
    與被害人家屬達成和解、及其犯後態度等一切情狀，量處如主文所示之刑。末查
    ，被告甲○○○前未曾受有期徒刑以上刑之宣告，有台灣高等法院被告全國前案
    紀錄表一份存卷可參，素行尚佳，犯後亦頗具悔意，受本次罪刑之科處，當足收
    警惕懲儆之效，信無再犯之虞，本院認所宣告之刑以暫不執行為適當，爰併諭知
    緩刑三年，以勵自新。
貳、無罪部分：
一、公訴意旨另以：前述楊兆麟所騎乘之機車於右開時、地，遭被告甲○○○所駕之
    自小客車撞擊後，人車復滑行撞及違規停放於路口禁止臨時停車線由乙○○所駕
    駛之車牌號碼ＪＳ－七一００號自小客車車尾，致楊兆麟受有顱內出血等傷害，
    經送醫後不治死亡，因認被告乙○○亦涉有刑法第二百七十六條第一項之過失致
    死罪嫌。
二、公訴人認被告乙○○涉有右揭犯罪，係以告訴人丁○○之指訴及交通事故調查報
    告表、現場照片附卷，另被害人楊兆麟因車禍受傷死亡，經檢察督同法醫師相驗
    屬實，有相驗筆錄、相驗屍體證明書、驗斷書為憑，且被害人楊兆麟遭甲○○○
    自小客車撞擊，復二次撞擊被告乙○○違規臨時停放之自小客車而致死，自與被
    告乙○○違規停放車輛有相當因果關係為其論據。訊據被告乙○○固坦承有於右
    揭時、地，將其所有ＪＳ－七一００號自小客車違規臨時停車，嗣被害人楊兆麟
    所騎乘機車遭甲○○○所駕自小客車撞擊後滑行至伊自小客車後方並因受傷而死
    亡之事實，惟堅詞否認有何過失致死之犯行，辯稱：伊當時待在車上什麼事都不
    知道，只聽到二聲碰聲，不知道伊有何過失等語。
三、按犯罪事實應依證據認定之，無證據不得推定其犯罪事實，又不能證明被告犯罪
    者，應諭知無罪之判決，刑事訴訟法第一百五十四條、第三百零一條第一項分別
    定有明文。次按刑法上之過失，係指行為人對於構成犯罪之事實，按其情節，應
    注意並能注意而不注意；且其過失行為與行為結果間，在客觀上有相當因果關係
    ，始得成立。換言之，過失犯罪行為之不法，不只在於結果發生之原因，而且尚
    在基於違反注意要求或注意義務之行為所造成之結果者。是在檢討過失犯之客觀
    不法構成要件該當性之「客觀歸責理論」，更可說明「結果原因」僅係結果客觀
    歸責之基礎，具有結果原因性之行為是否具有「行為不法」，該結果是否具有「
    結果不法」，乃取決於行為是否製造法律所不容許之風險，因此，行為人之行為
    必須具備「結果原因」、「行為不法」、「結果不法」等三要件，始具有過失犯
    之構成要件該當性，而有構成過失犯之可能。次按確定行為人之行為是否係結果
    發生之原因，而在行為與結果之間是否具有因果關係，在我國實務採相當因果關
    係說，即所謂相當因果關係，係指依經驗法則，綜合行為當時所存在之一切事實
    ，而為客觀之事後審查，認為在一般情形下，有此行為之同一條件，均可發生同
    一之結果者，則該條件即為發生結果之相當條件，其行為與結果間即有相當之因
    果關係，反之，若在一般情形下，有此行為之同一條件，而依客觀之審查，認為
    不必皆發生此結果者，則該條件與結果並不相當，不過為偶然之事實而已，其行
    為與結果間即無相當因果關係（最高法院七十六年台上字第一九二號判例可資參
    照）。
四、經查本件車禍發生之主要原因，係因被告甲○○○駕車左轉上開交岔路口轉彎車
    未讓對向車道直行之被害人楊兆麟騎乘之機車而發生碰撞，被害人因受到之撞擊
    力過大失控連人帶車向右前方滑行，並因此撞擊上開交岔路口介壽路上違規停車
    之由被告乙○○所駕駛車牌號碼ＪＳ－七一００號自小客車後行李箱蓋及緊臨之
    電訊箱後而發生死亡結果所致，已如前述，而被害人楊兆麟確係因本件車禍傷害
    不治死亡，被害人之死亡結果與被告乙○○之違規臨時停車之行為間顯有相當因
    果關係至明。然查被告乙○○雖在該交岔路口劃有禁止臨時停車標線之處所違規
    臨時停車，固有違反道路交通安全規則第一百十一條第一項第三款之規定，惟查
    該道路交通安全規則第一百十一條第一項第三款規定所課以違規臨時停車之人應
    注意之範圍，原在注意並防止是否妨礙順向車道上正常行駛車輛之進行，以維交
    通之流暢及安全，故違規臨時停放車輛之駕駛人所應擔負之注意義務範圍，亦應
    係在順向車道上之正常行車部分，若對於車輛因與他車輛發生碰撞致偏離正常車
    輛行駛狀態，繼而失控衝撞停放在道路邊之車輛而肇事之情形，亦課停放道路邊
    之車輛駕駛人注意之義務，實過於寬泛，因此本件被告乙○○雖在劃有禁止臨時
    停車之處所違規臨時停車，但其應注意妨礙交通之範圍，實不及於其他車輛在非
    其停放之順向車道外所發生之碰撞後而有失控滑行偏離正常行駛狀態之車輛，故
    被告乙○○對於本件車禍事故之發生，應無過失。是被告乙○○前開在劃有禁止
    臨時停車處所違規停車與被害人楊兆麟先遭被告甲○○○過失撞擊致失控滑行碰
    撞被告乙○○所違規停放之車輛致死之行為間，雖具有相當因果關係，惟被告乙
    ○○之違規停車之法律所課予之注意義務亦僅及於是否妨礙順向車道上正常行駛
    車輛之進行，以維交通之流暢及安全而已，尚不得空泛而言應及於其他車輛在違
    規停車之順向車道以外所發生碰撞致失控偏離正常車輛行駛狀態，繼而衝撞違規
    停放車輛所導致結果之範圍，是縱令被告乙○○之違規行為應受行政罰鍰之處罰
    ，仍難即遽以刑法上過失犯之相關罪名論擬。此外復查無其他積極證據足以證明
    被告乙○○有何其他過失之行為，是本件被告乙○○過失致死之犯行，即屬不能
    證明，依法自應為無罪之諭知。
據上論斷，應依刑事訴訟法第二百九十九條第一項前段、第三百零一條第一項，道路
交通管理處罰條例第八十六條第一項，刑法第二百七十六條第一項、第六十二條前段
、第七十四條第一款、罰金罰鍰提高標準條例第一條前段，判決如主文。
本案經檢察官林安紜到庭執行職務。
中      華      民      國      九十一    年      十二      月    四    日
                                臺灣桃園地方法院刑事第三庭
                                    法  官  林惠霞
右正本證明與原本無異
如不服本判決書應於送達後十日內向本院提出上訴狀
                                    書記官  吳仁心
中      華      民      國      九十一        年  十二  月      十      日
附錄本案論罪科刑法條全文：
中華民國刑法第二百七十六條
 (過失致死罪)
因過失致人於死者，處二年以下有期徒刑、拘役或二千元以下罰金。
從事業務之人，因業務上之過失犯前項之罪者，處五年以下有期徒刑或拘
役，得併科三千元以下罰金。
